臺灣臺中地方法院民事判決　九十二年度家訴字第二三五號
　　原　　　告　　乙○○
　　被　　　告　　甲○○
　　訴訟代理人　　許智捷　律師
　　複　代理人　　謝文田　律師
右當事人間請求確認婚姻關係存在事件，本院於民國九十三年二月十一日言詞辯論終
結，判決如左：
    主      文
確認原告與被告間之婚姻關係存在。
訴訟費用由被告負擔。
    事　　實
甲、原告方面：
  一、聲明：如主文所示。
  二、陳述：兩造為夫妻關係，於民國九十二年七月十四日協議離婚，並至戶政機關
　　　　　　簽署離婚協議書及辦理離婚登記，惟僅有證人陳家貴一人到場，並由陳
　　　　　　家貴在離婚協議書上代簽另一證人陳傳裕之姓名，而陳傳裕與兩造素不
　　　　　　相識，其不可能得知兩造是否確有離婚之真意，故兩造雖已辦妥離婚登
　　　　　　記，惟顯然欠缺離婚應有二位以上證人之要件，兩造之離婚因欠缺該法
　　　　　　定要件而無效，為此提起本訴，確認兩造間之婚姻關係應仍存在。
  三、證據：提出戶籍謄本二件、離婚協議書影本一件。
乙、被告方面：
  一、聲明：駁回原告之訴。
  二、陳述：
　（一）兩造之離婚，製有離婚協議書，並經證人陳傳裕、陳家貴在協議書上簽名，
　　　　兩造並協同至戶政機關辦理登記，兩造之離婚已符合法定之要式，應屬合法
　　　　有效。
　（二）證人陳傳裕固未於簽訂離婚協議書時在場，惟其與證人陳家貴係父子關係，
　　　　且係所謂專門辦理離婚之見證人，其二人自知悉兩造離婚之真意，而證人陳
　　　　傳裕親自或授權他人在離婚協議書上簽名，自無不可，而兩造既已協同至戶
　　　　政機關辦理離婚登記，兩造間之離婚自屬生效，兩造之婚姻關係確已解消。
  三、證據：聲請訊問證人陳傳裕、陳家貴。
丙、本院依職權向台中市東區戶政事務所調取兩造於九十二年七月十四日之離婚協議
    書等資料。
    理　　由
一、按確認法律關係之訴，非原告有即受確認判決之法律上利益者，不得提起之，民
    事訴訟法第二百四十七條第一項前段定有明文；又所謂即受確認判決之法律上利
    益，係指因法律關係之存否不明確，致原告在私法上之地位有受侵害之危險，而
    此項危險得以對於被告之確認判決除去之者而言，故確認法律關係成立或不成立
    之訴，苟具備前開要件，即得謂有即受確認判決之法律上利益，縱其所求確認者
    為他人間之法律關係，亦非不得提起（最高法院四十二年台上字第一０三一號判
    例意旨參照）。本件原告主張兩造間之離婚因欠缺法定方式而無效，惟該離婚已
    為戶籍登記，有其提出之戶籍謄本二件附卷可稽，且被告亦認兩造之婚姻關係已
    解消，則原告與被告間之婚姻關係存否即有不明，原告在私法上之地位有受侵害
    之危險，自有受確認判決之法律上利益，是原告得提起本件確認之訴，合先敘明
    。
二、原告主張兩造為夫妻，於九十二年七月十四日辦理離婚登記，其離婚協議書有證
    人陳家貴及陳傳裕簽名之事實，業據其提出戶籍謄本二件、離婚協議書影本一件
    為證，並經本院依職權向台中市東區戶政事務所調取兩造離婚離婚協議書在卷可
    稽，且為被告所不爭執，堪信為真實。
三、原告復主張兩造在戶政機關簽訂離婚協議並理離婚登記時，僅有證人陳家貴一人
    在場，另一證人陳傳裕並不在場，而陳傳裕與兩造素不相識，其雖係證人，惟其
    不知悉為兩造離婚之真意等事實，業經證人陳家貴到庭具結證稱：「我與我父親
    陳傳裕是在台中從事離婚證人之工作，九十二年七月十四日我接到被告的電話，
    陳傳裕也在場，被告跟我說需要兩個證人到東區戶政事務所辦理離婚，因為陳傳
    裕有事無法一起去，陳傳裕就將其身分證交給我，我就帶陳傳裕的身分證過去東
    區戶政與兩造辦理離婚，陳傳裕並沒有在場，關於離婚協議書則是陳傳裕與我先
    在我家中簽名及蓋章，．．．．之後我帶離婚協議書到戶政事務所給兩造簽名蓋
    章。陳傳裕沒有見過兩造，也不認識兩造」、「（問：九十二年七月十四日辦理
    離婚之事情，陳傳裕是否知悉？）陳傳裕（只）知悉我要去辦離婚，但是不知道
    是要辦兩造之離婚，因為之前的電話聯繫，無法談到兩造之資料」等證屬實，而
    被告亦陳稱：九十二年七月十四日協議離婚時，僅陳家貴一人帶已有陳傳裕簽名
    之離婚協議書至現場，伊從未見過陳傳裕等語，足見兩造辦理離婚協議時，僅陳
    家貴一人親聞親見兩造有離婚之意思，至另一在協議離婚書預先簽名之證人陳傳
    裕，既不認識兩造，亦未曾見過，且未在場，自屬未曾親見或親聞兩造確有離婚
    真意之無疑，原告前開主張亦堪信為真。
四、按兩願離婚，應以書面為之，有二人以上證人之簽名並應向戶政機關為離婚之登
    記，民法第一千零五十條定有明文，若未依此方式為之，依民法第七十三條規定
    ，應屬無效；而民法第一千零五十條所謂二人以上證人之簽名，固不限於作成離
    婚證書時為之，亦不限於協議離婚時在場之人，始得為證人，然究難謂非親見或
    親聞雙方當事人確有離婚真意之人，亦得為證人（最高法院六十八年台上字第三
    七九二號判例、六十九年第十次民事庭決議參照）。本件兩造之協議離婚，證人
    陳傳裕雖簽名於離婚協議書上，惟其既未曾親聞或親見兩造確有離婚之真意，自
    難認兩造間之協議離婚，已具備法定要件，揆諸前揭說明，兩造間之協議離婚，
    自不具備法定要件而無效，兩造之婚姻關係繼續存在，從而，原告訴請確認兩造
    間之婚姻關係存在，為有理由，應予准許。
五、本件事證已臻明確，兩造其餘攻擊防禦方法，核與本件判決結果不生影響，無一
    一審究之必要，併此敘明。
六、據上論結，本件原告之訴為有理由，並依民事訴訟法第七十八條，判決如主文。
中　　　華　　　民　　　國　　九十三　　年　　　二　　　月　　二十五　　日
                              臺灣臺中地方法院家事法庭
~B法　　　官　楊國精
右為正本係照原本作成。
如對本判決上訴，須於判決送達後二十日內，向本院提出上訴狀，同時表明上訴理由
（須附繕本）。
中　　　華　　　民　　　國　　九十三　　年　　　二　　　月　　二十五　　日
~B法院書記官
